【裁判字號】    99,勞小上,3
【裁判日期】    990430
【裁判案由】    損害賠償
【裁判全文】
臺灣板橋地方法院民事判決             99年度勞小上字第3號
上  訴  人  羅達精密科技股份有限公司
法定代理人  乙○○
被 上訴 人  甲○○
訴訟代理人  黃正琪律師
上列當事人間損害賠償事件，上訴人對於民國98年11月30日本院
三重簡易庭98年度重勞小字第22號第一審判決提起上訴，本院於
民國99年4月21日言詞辯論終結，判決如下：
    主  文
上訴駁回。
第一、二審訴訟費用新臺幣仟捌佰貳拾元由上訴人負擔。
    事實及理由
一、程序方面：
  (一)按對於小額程序之第一審裁判之上訴，非以其違背法令為理
    由，不得為之，民事訴訟法第四百三十六條之二十四第二項
    定有明文。所謂判決違背法令係指判決不適用法規或適用不
    當者而言。且依同法第四百三十六條之二十五規定，上訴狀
    內應記載上訴理由，並表明原判決所違背之法令及其具體內
    容，以及依訴訟資料可認為原判決有違背法令之具體事實。
  (二)查上訴人於上訴狀記載，被上訴人確係自願離職，上訴人將
    其被脅迫簽署非自願離職證明書之實情告知就業服務中心，
    於主、客觀上均無不實陳述之侵權行為可言。原審法院徒以
    被上訴人所自行切結之非自願離職證明書，即反推認定上訴
    人就被上訴人之非自願離職有不實陳述，此種認事用法顯然
    違反經驗論理法則。倘上訴人確實因對被上訴人之非自願離
    職有不實陳述，致造成被上訴人有無法請領失業給付之損害
    ，則基於同一認定標準，被上訴人之失業給付請領自當全數
    均無法核准，惟事實上，主管機關事後仍對被上訴人通過失
    業給付之認定，此足證原審判決理由顯然矛盾。自被上訴人
    離職後自民國98年2月6日起至同年4月29日，約計有83天之
    期間被上訴人未領得失業給付，然自其開始領取之月起，最
    長仍得領取6個月之給付，並無83天失業給付之損失可言。
    原審法院仍依民法第184條規定，要上訴人賠償被上訴人新
    臺幣（下同）68,040元之失業給付損失額，此判決顯有適用
    法規不當之違背法令等情（見本院卷第18頁反面），經核與
    上開規定尚無不符，應予准許上訴人提起本件上訴。
二、被上訴人主張：被上訴人於97年11月3日起任職於上訴人公
    司，嗣上訴人公司於98年1月22日要求被上訴人簽署無具體
    雙方權利義務、無回職日期之無薪休假同意書，遭被上訴人
    拒絕後，上訴人公司乃要求被上訴人當日離職，並給予被上
    訴人非自願性離職證明書，孰料上訴人公司卻於被上訴人向
    就業服務中心請領失業給付時，對於就業服務中心辦理失業
    認定之調查訪談答稱被上訴人所述非事實，使得被上訴人無
    法辦理失業認定，嚴重侵害被上訴人之權利，惟經被上訴人
    向就業服務中心提出證物獲致平反，自98年4月30日完成失
    業認定，被上訴人本可自98年2月6日起依法請領失業給付，
    造成被上訴人81日無法請領失業之損失，上訴人應賠償被上
    訴人自98年2月6日起至98年4月30日止因無法請領失業給付
    所造成之損失，被上訴人在上訴人公司任職之薪資為4萬元
    ，月提繳工資應為40,100元，被上訴人一個月原得請領之失
    業給付25,200元（計算式：〈43,900元×3＋40,100元×3〉
    ÷6×60%＝＝25,200元），81日無法請領失業給付之損失68
    ,040元（計算式：25,200元÷30×81＝68,040元），又上訴
    人未依法律規定申報，僅申報投保薪資28,800元，確實短報
    投保薪資，被上訴人請領98年5、6、9月失業給付，及98年7
    、8月職業訓練生活津貼，自98年4月30日至98年9月30日之
    失業給付及職業訓練生活津貼受有減少差距之損害。被上訴
    人一個月原得申請之失業給付及職業訓練生活津貼金額均25
    ,200元（計算式：〈43,900元×3＋40,100元×3〉÷6×60%
    ＝25,200元），被上訴人請領98年5、6、9月三個月失業給
    付，98年7、8月二個月職業訓練生活津貼，現每月僅得請領
    之失業給付及職業訓練生活津貼金額均為21,810元（計算式
    ：〈43,900元×3＋28,800元×3〉÷6×60%＝21,810元），
    上訴人短報投保薪資之行為造成被上訴人每月得請領給付減
    少3,390元，每日減少113元（計算式：3,39 0元÷30＝113
    元），自98年4月30日至98年9月30日失業給付及職業訓練生
    活津貼金額減少之損失17,402元（計算式：113元×154〈1
    ＋31＋30＋31＋31＋30〉）。上訴人應賠償被上訴人自98年
    2月6日起至98年4月30〉日止因無法請領失業給付所造成之
    損失68,040元，及短報投保薪資之行為造成請領失業給付、
    職業訓練生活津貼減少之損失17,402元，共計有85,4 42元
    之損失，爰依據侵權行為之法律關係提起本件訴訟等語（被
    上訴人於原審聲明：上訴人應給付被上訴人85,442元，及自
    98年7月29日起至清償日止，按年息百分之五計算之利息。
    原審判決：上訴人應給付被上訴人85,442元，及自98年7月
    29日起至清償日止，按年息百分之五計算之利息。併准得為
    假執行及上訴人得供擔保後免為假執行。上訴人聲明不服提
    起上訴。）。併為答辯聲明：駁回上訴。
三、上訴人則以：
  (一)兩造僱傭契約有試用期間規定，係因被上訴人工作態度不佳
    ，兩造於契約中本即有試用期間得隨時提前終止之規定而終
    止勞動契約，且兩造間於97年11月3 日簽署之聘僱合約書以
    及棄權申請書更有載明「我也進一步了解到公司對僱用員工
    有所謂的3 個月或更長的試用期間，在試用期如表現不佳，
    公司保有權利得隨時終止聘僱合約。」等字句，又試用期間
    之目的，既在於試驗、審查勞工是否具備勝任工作之能力，
    故在試用期間屆滿後是否受雇主正式僱用，則應視試驗、審
    查之結果而定，且在試用期間因仍屬於正式勞動契約之前階
    試驗、審查階段，故雙方當事人原則上均應得隨時終止契約
    ，並無須具備勞基法所規定之法定終止事由。本件被上訴人
    工作態度不佳，並未遵循上訴人公司要求，對於上訴人客戶
    要求報價或提出有關產品之說明等，被上訴人未及時回應，
    還是上訴人公司負責人乙○○發現後自行回覆客戶，此有諸
    多客戶往來email足證，上訴人公司負責人乙○○（即Frank
    Bowie）於97年12月31日email予被上訴人（即Sharon）表示
    「作為部門主管，您的付出對於羅達公司之成長十分重要，
    但我多次要求您的追蹤報告，至今您從未提出任何日報顯示
    有任何進展。」，被上訴人亦回覆承認確實不習慣上訴人公
    司之要求，亦承認自己沒有做到上訴人公司要求。上開電子
    郵件顯示被上訴人進入上訴人公司2個月仍無法融入上訴人
    公司之文化及未能符合上訴人公司負責人之要求。且被上訴
    人對於上訴人公司其他同事於溝通上亦不甚友善，當同事應
    被上訴人之要求提供報價及計算公式時，被上訴人卻以「哪
    個笨蛋來買？．．．懶得跟你進一步討論價格．．．」等粗
    魯不客氣之方式回應。兩造係於試用期間終止勞動契約（上
    訴人係於3個月試用期間內，因被上訴人工作態度不佳，於
    98年1月22日終止勞動契約，且被上訴人亦表示同意離職，
    見原審卷第214頁之1、第29頁），並非依據勞動基準法第11
    條規定終止契約，被上訴人並不符合就業保險法第11條第3
    項失業給付之請領資格，被上訴人既不符合就業保險法規定
    之請領相關給付之資格，轉而請求上訴人支付，於法自無理
    由。至於被上訴人於離職時要求上訴人出具非自願離職同意
    書，係出自被上訴人要求，上訴人係配合被上訴人而簽署，
    被上訴人並於離職後自行繕打非自願離職同意書要求上訴人
    公司蓋章，且口氣非常惡劣，竟恐嚇剛剛生完孩子之負責人
    即訴外人劉郁慧表示「你小心禍延子孫！！！」，上訴人於
    是在壓力下簽署非自願離職證明書，事後於主管機關詢問下
    誠實告知相關情形，上訴人簽署之「非自願離職書」，係指
    試用期間內因被上訴人工作態度不佳，經上訴人提出減薪或
    無薪假要求改善後，被上訴人表示不同意接受而離職（係被
    上訴人自己說要無薪休假不如離職，在上訴人之認知被上訴
    人之行為乃自願離職，見原審卷第147頁），上訴人因此依
    據僱傭契約之試用期間提前終止條款終止契約，被上訴人自
    認為符合非自願離職條件而要求上訴人出具，惟是否符合仍
    應依法律規定。試用期間終止契約既無所謂資遣，無論主管
    機關認定是否屬於非自願離職，上訴人是否出具非自願離職
    證明書，均無所謂過失可言。
  (二)另民法上之侵權行為損害賠償請求權，必須以因故意或過失
    不法侵害他人權利者，亦即被上訴人必須證明自己受有損害
    ，且該損害係因上訴人之故意或過失之不法行為所致：1.上
    訴人公司確實已依據勞保局核定應補繳薪資差額之保費以及
    罰鍰，此有勞保局核定之遲延加保以及短報投保薪資罰鍰金
    額計算表繳納保險罰鍰，經繳納完畢後，勞保局於98年4月
    15 日正式通知上訴人為被上訴人之投保金額追溯至被上訴
    人到職之97年11月起以40,100元計算之，此有勞保局之保險
    對象承保以及減免身分異動清冊足證，該清冊上清楚註明被
    上訴人之投保金額乃40100元，且追溯更正調整保險費之計
    費月份係97年11月（即被上訴人到職月）起。被上訴人所述
    與事實不符。被上訴人可向就業服務站更正請求依據更正後
    之薪資40,100元計算失業給付，上訴人既已補正以40,100元
    計算之相關保險費以及罰鍰，被上訴人請求短少之失業給付
    顯無理由。2.請領失業給付之請求權時效為兩年，自得請領
    之日起，因二年間不行使而消滅。此乃就業保險法第24條之
    明文規定，且根據勞工保險局網站公告之解釋所明定。且就
    業保險法第25條第3項亦明文規定︰「第一項離職證明文件
    ，指由投保單位或直轄市、縣（市）主管機關發給之證明；
    其取得有困難者，得經公立就業服務機構之同意，以書面釋
    明理由代替之。」換言之，即便一開始因勞雇雙方對於非自
    願離職證明書有爭議，依就業保險法第25條第3項該離職證
    明文件亦得由被上訴人自行以書面釋明理由代替而不影響被
    上訴人請領失業給付。且最終主管機關既已經認定符合失業
    給付之情形，該最高6個月之失業給付並不會因為申請時間
    在後而造成之前一段之失業給付權利喪失。被上訴人顯然故
    意錯誤解讀法條。3.根據勞工保險局公佈之失業給付請領標
    準及就業服務法第11條規定，失業給付係自申請人向公立就
    業服務機構辦理求職登記而仍無法推介就業或安排職業訓練
    之第15日起算，每月發給一次。換言之，若申請人未向公立
    就業服務機構辦理求職登記，根本不可能發給失業給付。並
    不以出具業主之非自願離職證明書為要件，申請人亦得自行
    切結非自願離職領取，因此勞工保險局亦公告即便申請人與
    雇主因離職原因發生勞資爭議期間，仍得請領失業給付。換
    言之，若在有勞資爭議之情形下，申請人無法取得證明，亦
    不妨礙勞工請領失業給付。4.依據就業保險法第11條、24條
    規定，失業給付之領取既不以非自願離職證明書為要件，而
    係以申請人非自願離職辦理退保後，向公立就業服務機構辦
    理求職登記，自求職登記之第15日起算，每月發給一次，而
    並非係自退保之日起，每月發給一次，且失業給付請求權時
    效二年，換言之，即便失業退保一年才申請，亦不會造成無
    法請求失業給付，原告請求顯無理由且於法不符。惟如前所
    述，被上訴人並不符非自願離職要件，且被上訴人請領失業
    給付，可以切結方式為之，否則被上訴人何以事後可以取得
    失業給付，且失業給付之請求權時效為二年，被上訴人並未
    喪失失業後之失業給付請求權，所謂因雇主不出具非自願離
    職證明而無法取得失業給付之說法，根本於法不符。又上訴
    人於被上訴人離職時多付了15,000元，此有被上訴人98年2
    月所簽收之薪資條收據足證，足證上訴人從未虧待被上訴人
    ，被上訴人既提起本件訴訟，被上訴人對此溢領之15,000元
    ，上訴人亦得請求抵銷之。
  (三)被上訴人於98年1月22日會議當場，表示：「減薪或休無薪
    假二個方案均不接受，我要離職。」等語。上訴人遂依被上
    訴人之意思，合意終止雙方勞動契約，並告知薪資結算至1
    月底。被上訴人(即Sharon）於98年2月3日到上訴人公司結
    算薪資時，即對上訴人公司負責人乙○○(即Frank Bowie)
    承認其係自願離職，F(FrankBowie):「不過，你的條件，跟
    我們公司提出來的，是相同的，沒有任何問題，而且，我們
    一開始跟你談的時候，是按照你的決定，來做決定，之後我
    跟你講說，如果你不接受的話，來看你的意思，那你講說，
    好啦，你要離職」。S(Sharon )：「對呀，對呀」。被上訴
    人係於98年1月22日自行離職，其離職隔日（23日）即自行
    繕打非自願離職證明書，列明離職原因有勞動基準法第11條
    第2款、第5款等二項，強迫上訴人公司配合簽署蓋章，惟於
    98年1月23日當天，被上訴人因至就服站申請失業補助不符
    規定，旋即怒氣沖沖回到上訴人公司，口氣惡劣地要求人事
    經理劉郁慧小姐須重行簽署非自願離職證明書，並應將離職
    原因由原本記載的二種更改為僅有勞動基準法第11條第2款
    一種；其當場並暗示若不協助更改簽署，則後果自負，小心
    〝禍延子孫〞等語。因劉郁慧小姐曾將幼子帶至上訴人公司
    ，被上訴人深諳劉郁慧小姐作息，劉郁慧小姐對於被上訴人
    之言詞心生恐懼，只得依被上訴人要，再次出具非自願離職
    證明書。被上訴人確係自願離職，上訴人將其被脅迫簽署非
    自願離職證明書之實情告知就業服務中心，於主、客觀上均
    無不實陳述之侵權行為可言。原審法院徒以被上訴人所自行
    切結之非自願離職證明書，即反推認定上訴人就被上訴人之
    非自願離職有不實陳述，此種認事用法顯然違反經驗論理法
    則。倘上訴人確實因對被上訴人之非自願離職有不實陳述，
    致造成被上訴人有無法請領失業給付之損害，則基於同一認
    定標準，被上訴人之失業給付請領自當全數均無法核准，惟
    事實上，主管機關事後仍對被上訴人通過失業給付之認定，
    此足證原審判決理由顯然矛盾。
  (四)認定是否得以請領失業給付，係屬行政主管機關之權限，且
    被上訴人既已自承於98年2月6日經行政主管機關認定具有請
    領失業給付資格，並開始領取失業給付，則依前揭就業保險
    法第11條第1項第1款、第16條第1項前段規定，被上訴人仍
    可自開始領取之當月起，領得最長6個月之失業給付，是其
    領取失業給付之期間並不因主管機關核可之時點而受影響，
    最長皆得領得6個月。是以雖自被上訴人離職後自98年2月6
    日起至同年4月29日，約計有83天之期間被上訴人未領得失
    業給付，然自其開始領取之月起，最長仍得領取6個月之給
    付，並無83日失業給付之損失可言。原審法院仍依民法第18
    4條規定，要上訴人賠償被上訴人68,040元之失業給付損失
    額，此判決顯有適用法規不當之違背法令。
  (五)被上訴人溢領之15,000元，並非如同原審法院所認定係上訴
    人無條件同意支付（蓋被上訴人來上訴人公司上班不到3個
    月，且工作表現不佳，不願接受上訴人所提改善方案，嗣又
    自行開口離職，何以上訴人還會欣然多給付被上訴人近半個
    月的薪水？），實際上係因被上訴人向上訴人表明，其知悉
    上訴人有短報薪資情事，欲向勞工局申訴以請求賠償云云，
    致使上訴人為避免訴訟徒增訟累，乃同意將原本應扣抵之薪
    資額15,000元，轉作對於被上訴人因該項薪資短報所受損害
    之賠償額，此乃雙方達成和解之共識，並經被上訴人於薪資
    條上簽收。原審法院未探究當事人之真意及適用民法第216
    條之1規定，徒以此情形與第334條第1項所規定之抵銷要件
    不符為由，即認定上訴人應就薪資短報部分，賠償被上訴人
    17,402元之損害額，此顯有判決有不適用法規、適用法規不
    當之違法等語，資為抗辯。併為上訴聲明：1.原判決廢棄。
    2.前項廢棄部分，被上訴人在第一審之訴駁回。
四、兩造不爭執之事實部分：
  (一)被上訴人於97年11月3 日起任職於上訴人公司，擔任業務經
    理，月薪4萬元。嗣上訴人公司於98年1月22日要求被上訴人
    減薪或休無薪假，被上訴人均予拒絕，上訴人公司乃要求被
    上訴人當日離職，並於98年1月23日給予被上訴人非自願性
    離職證明書（先後2份，第1份載明：離職原因為勞動基準法
    第11條第2款、第5款，第2份載明：離職原因為勞動基準法
    第11條第2款）。有兩造僱傭契約及棄權由明書、無薪休假
    同意書、98年1月22日會議全程譯文、薪資確認單、薪資條
    、勞工保險退保申報表、98年1月薪資條、支出證明單、臺
    北縣政府勞工局函及勞資爭議協調會議紀錄、非自願性離職
    證明書、98年2月3日兩造談話錄音譯文附卷可稽（見原審卷
    第40至43頁、第6至11頁、第15頁、第190至191頁、第64至
    66頁、第175至177頁、第149至150頁、本院卷第25至30頁）
    。
  (二)上訴人於98年1月22日給予被上訴人非自願性離職證明書，
    卻於98年1月23日被上訴人向行政院勞工委員會職業訓練局
    北基宜花金馬區就業服務中心板橋就業服務站請領失業給付
    （辦理求職登記）時，對於該站於98年2月2日辦理失業認定
    之調查訪談答稱被上訴人係自請離職等語，致行政院勞工委
    員會職業訓練局北基宜花金馬區就業服務中心任原告係自請
    離職，與非自願離職規定不符，未作失業認定。有非自願性
    離職證明書、訪談紀錄表、行政院勞工委員會職業訓練局北
    基宜花金馬區就業服務中心98年2月12日北就二字第0980003
    480號函在卷足憑（見原審卷第149至150頁、第12至14頁、
    本院卷第24頁）。
  (三)被上訴人於98年4月16日提出自行切結之離職證明書再申請
    失業認定並申請失業給付，始於98年4月30日完成失業（再
    ）認定，並以98年4月30日為失業給付起算日。被上訴人每
    月薪資為4萬元，月投保薪資應為40,100元，上訴人短報被
    上訴人月投保薪資為28,800元。被上訴人已請領自98年4月
    30 日起至98年9月30日止之失業給付及職業訓練生活津貼（
    其中自98年6月30日起至98年8月31日止，計63日為職業訓練
    生活津貼，其餘91日為失業給付）。有勞保投保資料、勞退
    金提繳資料、勞工保險局98年3月26日函、就業保險失業（
    再）認定、失業給付申請書及給付收據、勞工退休金月提繳
    工資分級表、投保年資資料、投保薪資資料、被上訴人失業
    給付存摺證明、勞工保險局98年6月24日核定通知書、就業
    保險職業訓練生活津貼給付申請書及給付收據、勞工保險局
    98年9月25日函、就業保險失業（再）認定、失業給付申請
    書及給付收據附卷可稽（見原審卷第16至17頁、第132至138
    頁、第173至174頁、第209至210頁）。
  (四)上訴人於98年3月28日補申報投保薪資，溯自到職日97年11
    月3日起以月提繳工資40,100元計算，並業已補納退休金，
    並繳納罰緩。有勞工保險局98年3月26日函、勞工保險罰緩
    金額計算表、勞工保險局罰緩繳款通知單、異動清冊附卷可
    稽（見原審卷第132頁、第157至160頁、第215至217頁）。
五、經查：
  (一)按勞動基準法施行細則86年6 月12日修正前，原有「試用期
    間不得超過40日」之規定，是時對法定試用期內或屆期時，
    因試用不合格為僱主終止勞動契約之勞工，應否發給資遣費
    ，法無明文，而得由勞資雙方自由約定。至該法施行細則修
    正後，有關「試用期間」之規定已刪除，勞資雙方依工作特
    性，在不違背契約誠信原則下，自由約定合理之試用期，尚
    非法所不容，惟於該試用期內或屆期時，雇主欲終止勞動契
    約，仍應依勞動基準法第11、12、16及17條等相關規定辦理
    ，有行政院勞工委員會（86）台勞資二字第035588號函附卷
    可稽。準此，試用期間之勞動契約縱使一方得隨時終止，其
    亦須受勞動基準法之規範。又勞動基準法所規定之勞動契約
    ，係指當事人之一方，在從屬於他方之關係下，提供職業上
    之勞動力，而由他方給付報酬之契約，就其內涵言，勞工與
    雇主間之從屬性，通常具有1、人格上從屬性，即受僱人在
    雇主企業組織內，服從雇主權威，並有接受懲戒或制裁之義
    務，親自履行，不得使用代理人；2、經濟上從屬性，即受
    僱人並不是為自己之營業勞動而是從屬於他人，為該他人之
    目的而勞動；3、組織上從屬性，即納入雇方生產組織體系
    ，並與同僚間居於分工合作狀態等項特徵，初與委任契約之
    受委任人，以處理一定目的之事務，具有獨立之裁量權者迥
    然不同（最高法院96年度臺上字第2630號民事判決意旨參照
    ）。本件依上訴人提出之兩造僱傭契約及棄權由明書（見原
    審卷第40至43頁）之內容所示有關僱傭期間被上訴人同意且
    服從上訴人公司的政策，續聘與否需通過上訴人公司政策考
    核，續聘與否也和被上訴人的工作績效表現有相關性及兩造
    僱傭契約之權利義務等約定，可見被上訴人於試用期間工作
    亦須遵從上訴人之指揮、監督，並為上訴人謀求最大經濟效
    應，且必須與同事間相互配合，方能執行其業務，故依上開
    說明，兩造於試用期間所約定之勞動契約應屬於勞動基準法
    所規定之勞動契約，且試用期間之勞動契約縱使一方得隨時
    終止，其亦須受勞動基準法之規範至明。是上訴人辯稱：在
    試用期間屆滿後是否受雇主正式僱用，則應視試驗、審查之
    結果而定，且在試用期間因仍屬於正式勞動契約之前階試驗
    、審查階段，故雙方當事人原則上均應得隨時終止契約，並
    無須具備勞基法所規定之法定終止事由。兩造係於試用期間
    終止勞動契約（上訴人係於3 個月試用期間內，因被上訴人
    工作態度不佳，於98年1 月22日終止勞動契約，且被上訴人
    亦表示同意離職，見原審卷第214頁之1、第29頁），並非依
    據勞動基準法第11條規定終止契約，被上訴人並不符合就業
    保險法第11條第3 項失業給付之請領資格，被上訴人既不符
    合就業保險法規定之請領相關給付之資格，轉而請求上訴人
    支付，於法自無理由。試用期間終止契約既無所謂資遣，無
    論主管機關認定是否屬於非自願離職，上訴人是否出具非自
    願離職證明書，均無所謂過失可言等語，即乏依據，洵無足
    採。
  (二)按「非有左列情形之一者，雇主不得預告勞工終止勞動契約
    ：二、虧損或業務緊縮時。五、勞工對於所擔任之工作確不
    能勝任時。」、「本法所稱非自願離職，指被保險人因投保
    單位關廠、遷廠、休業、解散、破產宣告離職；或因勞動基
    準法第11條、第13條但書、第14條及第20條規定各款情事之
    一離職。」，勞動基準法第11條第2款、第5款及就業保險法
    第11條第3項定有明文。上訴人辯稱：本件被上訴人工作態
    度不佳，並未遵循上訴人公司要求，對於上訴人客戶要求報
    價或提出有關產品之說明等，被上訴人未及時回應，還是上
    訴人公司負責人乙○○發現後自行回覆客戶，此有諸多客戶
    往來email足證，上訴人公司負責人乙○○（即Frank Bowie
    ）於97年12月31日email予被上訴人（即Sharon）表示「作
    為部門主管，您的付出對於羅達公司之成長十分重要，但我
    多次要求您的追蹤報告，至今您從未提出任何日報顯示有任
    何進展。」，被上訴人亦回覆承認確實不習慣上訴人公司之
    要求，亦承認自己沒有做到上訴人公司要求。上開電子郵件
    顯示被上訴人進入上訴人公司2個月仍無法融入上訴人公司
    之文化及未能符合上訴人公司負責人之要求。且被上訴人對
    於上訴人公司其他同事於溝通上亦不甚友善，當同事應被上
    訴人之要求提供報價及計算公式時，被上訴人卻以「哪個笨
    蛋來買？．．．懶得跟你進一步討論價格．．．」等粗魯不
    客氣之方式回應等語，為被上訴人所不爭執，並有上開諸多
    客戶往來em ail、上訴人公司負責人乙○○（即FrankBowie
    ）於97年12月31日email予被上訴人（即Sharon）、被上訴
    人當日回覆及中文翻譯、上訴人公司人員給予被上訴人報價
    及被上訴人回覆之電子郵件（見原審卷第54至63頁）為證，
    應信為真。足見被上訴人確有工作態度不佳等不能勝任工作
    情形。又上訴人公司於98年1月22日要求被上訴人減薪或休
    無薪假，被上訴人均予拒絕，上訴人公司乃要求被上訴人當
    日離職，並於98年1月23日給予被上訴人非自願性離職證明
    書（先後2份，第1份載明：離職原因為勞動基準法第11條第
    2款、第5款，第2份載明：離職原因為勞動基準法第11條第2
    款）等情，為兩造所不爭執，已如前述。且依上開98年1月
    22日會議全程譯文所示，上訴人公司負責人乙○○說：「你
    不接受公司的規定，那你就離職啊。」，被上訴人答：「現
    在是因為貴公司縮減人力的關係，才不需要這個人力，我跟
    你講，現在就是如果說是一個公司員工如果不同意無薪休假
    的方式，他需要cut cost，他就用資遺的方式，okay。這樣
    兩邊都fine。」，．．．，乙○○說：「做到今天為止，可
    是薪水付到這個月底。」，被上訴人答：「可以，但是要簽
    自願性離職書，因為這是公司縮減人力的結果。」，乙○○
    說：「對對對。」，被上訴人答：「okay。」（見原審卷第
    10至11頁），由此可見，被上訴人係因工作態度不佳等不能
    勝任工作之情形（即勞動基準法第11條第5款）及上訴人公
    司虧損或業務緊縮之情形（即勞動基準法第11條第2款），
    或因上訴人公司虧損或業務緊縮之情形（即勞動基準法第11
    條第2款），致遭上訴人終止兩造間之勞動契約（即僱傭契
    約），應屬就業保險法第11條第3項所稱之非自願離職，並
    非被上訴人自請離職或自願離職（按所謂被上訴人自請離職
    ，係指被上訴人於未遭上訴人終止勞動契約之前提下，自行
    先向上訴人終止勞動契約，即非就業保險法第11條第3項所
    稱之非自願離職；所謂被上訴人自願離職，係指就業保險法
    第11條第3項所稱非自願離職以外之離職）。再者，本件被
    上訴人就上訴人公司要求被上訴人當日離職所依據之具體理
    由並未主張，惟經上訴人辯稱：上訴人係於3個月試用期間
    內，因被上訴人工作態度不佳，於98年1月22日終止勞動契
    約（即僱傭契約），且被上訴人亦表示同意離職等語如上（
    見原審卷第214頁之1、第29頁），且為被上訴人所不爭執，
    自應認被上訴人係因工作態度不佳等不能勝任工作之情形（
    即勞動基準法第11條第5款），致遭上訴人終止兩造間之勞
    動契約（即僱傭契約）至明。綜上以觀，上訴人辯稱：被上
    訴人之行為乃自願離職，上訴人因此依據僱傭契約之試用期
    間提前終止條款終止契約。被上訴人於98年1月22日會議當
    場表示：「減薪或休無薪假二個方案均不接受，我要離職。
    」云云。上訴人遂依被上訴人之意思，合意終止雙方勞動契
    約等語，核屬無據，殊無可採。
  (三)按「本保險各種保險給付之請領條件如下：一、失業給付：
    被保險人於非自願離職辦理退保當日前三年內，保險年資合
    計滿一年以上，具有工作能力及繼續工作意願，向公立就業
    服務機構辦理求職登記，自求職登記之日起十四日內仍無法
    推介就業或安排職業訓練。」、「失業給付按申請人離職辦
    理本保險退保之當月起前六個月平均月投保薪資百分之六十
    按月發給，最長發給六個月。」、「被保險人非自願離職，
    向公立就業服務機構辦理求職登記，經公立就業服務機構安
    排參加全日制職業訓練，於受訓期間，每月按申請人離職辦
    理本保險退保之當月起前六個月平均月投保薪資百分之六十
    發給職業訓練生活津貼，最長發給六個月。」、「失業給付
    自向公立就業服務機構辦理求職登記之第十五日起算。職業
    訓練生活津貼，自受訓之日起算。」、「申請人與原雇主間
    因離職事由發生勞資爭議者仍得請領失業給付。」、「領取
    保險給付之請求權，自請領之日起，因二年間不行使而消滅
    。」、「第一項離職證明文件，指由投保單位或直轄市、縣
    市主管機關發給之證明，其取得有困難者，得經公立就業服
    務機構之同意，以書面釋明理由代替之。」、「投保單位違
    反本法規定，將投保薪資金額以多報少或以少報多者，自事
    實發生之日起，按其短報或多報之保險費金額，處以四倍罰
    鍰，其溢領之給付金額，經保險人通知限期返還，屆期未返
    還者，依法移送強制執行，並追繳其溢領之給付金額。勞工
    因此所受損失，應由投保單位賠償之。」、「因故意或過失
    ，不法侵害他人之權利者，負損害賠償責任」，就業保險法
    第11條第1項、第16條第1項、第19條第1項、第20條第1項、
    第2項、第23條第1項、第24條、第25條第3項、第38條第2項
    及民法第184條第1項前段分別定有明文。查被上訴人於98年
    1月22日非自願離職。上訴人於98年1月22日給予被上訴人上
    開非自願性離職證明書，卻於98年1月23日被上訴人向行政
    院勞工委員會職業訓練局北基宜花金馬區就業服務中心板橋
    就業服務站請領失業給付（辦理求職登記）時，對於該站於
    98年2月2日辦理失業認定之調查訪談答稱被上訴人係自請離
    職等語，致行政院勞工委員會職業訓練局北基宜花金馬區就
    業服務中心任原告係自請離職，與非自願離職規定不符，未
    作失業認定。被上訴人於98年4月16日提出自行切結之離職
    證明書再申請失業認定並申請失業給付，始於98年4月30日
    完成失業（再）認定，並以98年4月30日為失業給付起算日
    。被上訴人每月薪資為4萬元，月投保薪資應為40,100元，
    上訴人短報被上訴人月投保薪資為28,800元。被上訴人已請
    領自98年4月30日起至98 年9月30日止之失業給付及職業訓
    練生活津貼（其中自98年6 月30日起至98年8月31日止，計
    63日為職業訓練生活津貼，其餘91日為失業給付）。上訴人
    於98年3月28日補申報投保薪資，溯自到職日97年11月3日起
    以月提繳工資40,100元計算，並業已補納退休金，並繳納罰
    緩等情，已如前述。且依上開勞保投保資料、勞退金提繳資
    料、勞工保險局98年3月26日函、就業保險失業（再）認定
    、失業給付申請書及給付收據、勞工退休金月提繳工資分級
    表、投保年資資料、投保薪資資料、被上訴人失業給付存摺
    證明、勞工保險局98年6 月24日核定通知書、就業保險職業
    訓練生活津貼給付申請書及給付收據、勞工保險局98年9月
    25日函、就業保險失業（再）認定、失業給付申請書及給付
    收據可知，被上訴人已領取自98年4月30日起至98年6月29日
    止及自98年9月1日起至98 年9月30日止之失業給付、自98年
    6月30日起至98年8月31日止之職業訓練生活津貼。矧被上訴
    人於98年1月22日非自願離職，既因上訴人於98年1月22日給
    予被上訴人上開非自願性離職證明書，卻於98年1月23日被
    上訴人向行政院勞工委員會職業訓練局北基宜花金馬區就業
    服務中心板橋就業服務站請領失業給付（辦理求職登記）時
    ，對於該站於98年2月2日辦理失業認定之調查訪談答稱被上
    訴人係自請離職等語，致行政院勞工委員會職業訓練局北基
    宜花金馬區就業服務中心任原告係自請離職，與非自願離職
    規定不符，未作失業認定。被上訴人於98年4月16日提出自
    行切結之離職證明書再申請失業認定並申請失業給付，始於
    98年4月30日完成失業（再）認定，並以98年4月30日為失業
    給付起算日，致被上訴人無法請領自98年2月6日（即自98年
    1月23日被上訴人辦理求職登記之第15日）起至98年4月29日
    止之失業給付，顯有因故意或過失，不法侵害被上訴人請領
    上開失業給付之權利（即失業給付請求權），被上訴人自得
    據以請求上訴人負損害賠償責任。至被上訴人於上開未作失
    業認定事件之後，雖因此而有離職證明文件取得有困難情形
    ，而得於98年4月16日依就業保險法第25條第3項規定，經上
    開公立就業服務機構之同意，以自行切結之離職證明書釋明
    理由，再申請失業認定並申請失業給付，於98年4月30日完
    成失業（再）認定，但究與上訴人之上開侵權行為之成立無
    涉，自不得相提並論。且被上訴人已經行使其失業給付請求
    權，被上訴人上開自98年2月6日起至98年4月29日止未能請
    領失業給付之損害，已經發生，應由上訴人賠償，上訴人之
    賠償責任與被上訴人失業給付之請求權時效無關。另上訴人
    以多報少，至被上訴人受有失業給付、職業訓練生活津貼減
    少之損失，應由上訴人賠償，雖上訴人於98年3月28日補報
    補繳，溯自97年11月3日被上訴人到職日以每月提繳40,100
    元計算，惟被上訴人之失業給付、職業訓練生活津貼，仍依
    據補報前之申報金額核發給予，被上訴人請領減少之損失已
    發生，不能因上訴人之補報而使被上訴人之損失自動消失，
    被上訴人之損失應由上訴人賠償。上訴人此部分之抗辯，亦
    均無可採。是依上開說明，被上訴人請求上訴人賠償被上訴
    人上開自98年2月6日起至98年4月29日止未能請領失業給付
    之損害及被上訴人所受失業給付、職業訓練生活津貼減少之
    損失，即屬有據，應予准許。茲就上訴人所應賠償被上訴人
    之金額說明如下：1.自98年2月6月起至4月29日止之失業給
    付部分：被上訴人在上訴人公司任職之每月薪資為4萬元，
    月投保薪資為40,100元等情，已如前述，且被上訴人於98年
    1月22日離職，98年2月5日退保，被上訴人於97年11月3日前
    在英商怡品電子股份有限公司臺灣分公司任職，投保薪資43
    ,900元等情，亦有被保險人之投保年資資料查詢1份在卷可
    證（見原審卷第201至202頁），故被上訴人一個月得申請失
    業給付金額為25,200元〈計算式：（43,900元×3＋40,100
    元×3）÷6×60%＝25,200元〉，被上訴人於98年4月30日申
    請失業給付，其給付起算日為98年4月30日，因上訴人公司
    之侵權行為，被上訴人喪失自98年2月6日起至98年4月29日
    止，共計83日（計算式：23日＋31日＋29日＝83日），被上
    訴人自得請求上訴人賠償69,720元（計算式：25,200元÷30
    ×83日＝69,720元），惟被上訴人僅請求81日之損害賠償，
    即68,040元（計算式：25,200元÷30×81日＝68,040），是
    被上訴人請求上訴人給付68,040元，於法有據。2.短報薪資
    造成失業給付及職業訓練生活津貼短少部分：本件被上訴人
    一個月原得申請之失業給付及職業訓練生活津貼金額均為25
    ,200元等情，已如前述，因上訴人未依照勞工保險條例之規
    定申報，僅申報投保薪資28,800元，致原告98年5、6、9月
    每月僅得請領失業給付21,810元〈計算式：（43,9 00元×3
    ＋28,800元×3）÷6×60%＝21,810元〉，98年7、8月僅得
    請領職業訓練生活津貼21,810元，亦有上開勞保投保資料、
    勞退金提繳資料、勞工保險局98年3月26日函、就業保險失
    業（再）認定、失業給付申請書及給付收據、勞工退休金月
    提繳工資分級表、投保年資資料、投保薪資資料、被上訴人
    失業給付存摺證明、勞工保險局98年6月24日核定通知書、
    就業保險職業訓練生活津貼給付申請書及給付收據、勞工保
    險局98年9月25日函、就業保險失業（再）認定、失業給付
    申請書及給付收據附卷可稽（見原審卷第16至17頁、第132
    至138頁、第173至174頁、第209至210頁）。是上訴人短報
    之行為已造成被上訴人每月得請領給付減少3,390元（計算
    式：25,200元－21,810元＝3,390元），亦即每日減少113元
    〈計算式：3,390元÷30日＝113元），故自98年4月30日起
    至9月30日止失業給付及職訓津貼短少17,402元（計算式：
    113元×154日〈1日＋31日＋30日＋31日＋31日＋30日〉）
    。上開二者合計，上訴人應賠償被上訴人85,442元（68,040
    ＋17,402＝85,442）。
  (四)按「二人互負債務，而其給付種類相同，並均屆清償期者，
    各得以其債務與他方之債務，互為抵銷，但依債之性質不能
    抵銷或依當事人之特約不得抵銷者不在此限」。民法第334
    條第1項定有明文。又債務之抵銷，以雙方當事人互負債務
    為必須具備之要件，若一方並未對他方負有債務，則根本上
    即無抵銷之可言（最高法院18年上字第1709號判例意旨參照
    ）。查上訴人公司負責人乙○○於98年11月17日原審言詞辯
    論時當庭表示：「我與原告（即被上訴人）開會三次，第三
    次開會的時候讓原告自行決定，要減薪或是無薪假，原告都
    不接受，我問他要如何，原告說那他就不要做了，我就說薪
    水就算到月底。我打電話給原告，原告於98年2月3日來領1
    月份的薪資38,758元。」等語（見原審卷第204頁反面），
    顯見上開多給15,000元部分，係經上訴人當初同意後，始於
    98年2月3日發放予被上訴人，故被上訴人對此並無返還上開
    金額之義務，揆諸上開說明，自與抵銷之要件不符，是上訴
    人辯稱：98年1月份薪資原本應給付被上訴人薪資為25,000
    元（應係23,758元，即23,365＋393＝23,758），然卻給付
    被上訴人38,000元（應係38,758元，即38,365＋393＝38,75
    8，見原審卷第65頁之98年1月薪資條），是額外多給付被上
    訴人15,000元，應從損害賠償金額中抵銷等語（見原審卷第
    204頁反面），亦乏依據，殊無足取。
  (五)至於上訴人另辯稱：實際上係因被上訴人向上訴人表明，其
    知悉上訴人有短報薪資情事，欲向勞工局申訴以請求賠償云
    云，致使上訴人為避免訴訟徒增訟累，乃同意將原本應扣抵
    之薪資額15,000元，轉作對於被上訴人因該項薪資短報所受
    損害之賠償額」等語（見本院卷第19頁反面），核屬新攻擊
    及防禦方法之提出，依民事訴訟法第436條之28前段規定，
    於小額訴訟事件之第二審程序不得提出，本院尚不得予以審
    究，附此明。
  (六)基上，上訴人應賠償被上訴人85,442元。
六、按「給付無確定期限者，債務人於債權人得請求給付時，經
    其催告而未為給付，自受催告時起，負遲延責任。其經債權
    人起訴而送達訴狀，或依督促程序送達支付命令，或為其他
    相類之行為者，與催告有同一之效力。」、「遲延之債務，
    以支付金錢為標的者，債權人得請求依法定利率計算之遲延
    利息。」、「應付利息之債務，其利率未經約定，亦無法律
    可據者，週年利率為百分之五。」，民法第229條第2項、第
    233條第1項前段及第203條定有明文。從而，被上訴人依侵
    權行為之法律關係，請求上訴人應給付85,442元，及自98年
    7月28日庭呈上訴人之補充理由狀(二)繕本送達翌日即98年7月
    29日起至清償日止，按年息百分之五計算之法定遲延利息，
    為有理由，應予准許。原審據此而為被上訴人勝訴之判決，
    於法洵無違誤。上訴意旨仍執前詞，指摘原判決不當，求予
    廢棄改判，為無理由，應予駁回。
七、本件事證已臻明確，兩造其餘攻擊、防禦方法及舉證，經本
    院審酌後，認對於判決結果均無影響，爰不一一論述，併此
    指明。
八、本件第一、二審訴訟費用應依民事訴訟法第436 條之32第1
    項準用第436條之19條第1項規定，確定由上訴人負擔3,820
    元。
據上論結，本件上訴為無理由，依民事訴訟法第436條之32第2項
、第1項、第449條第1項、第78條、第436條之19條第1項，判決
如主文。
中    華    民    國    99    年    4     月    30    日
                  民事第三庭    審判長法  官  朱耀平
                                      法  官  徐玉玲
                                      法  官  楊千儀
以上正本係照原本作成。
本判決不得上訴。
中    華    民    國    99    年    4     月    30    日
                                      書記官  劉鴻傑

司法院資訊處製作；財團法人民間司法改革基金會備份。
